【裁判字號】    97,上,1014
【裁判日期】    980526
【裁判案由】    返還押租金等
【裁判全文】
臺灣高等法院民事判決                  97年度上字第1014號
上  訴  人    丁○○
兼訴訟代理人  乙○○
被 上訴 人    丙○○
上列當事人間請求返還押租金等事件，上訴人對於中華民國97年
9月30日臺灣臺北地方法院97年度訴字第4734號第一審判決提起
上訴並為訴之追加，本院於98年5月12日言詞辯論終結，判決如
下：
    主  文
上訴及追加之訴暨該假執行之聲請均駁回。
第二審及追加之訴訴訟費用均由上訴人負擔。
    事實及理由
一、上訴人起訴主張：上訴人乙○○於民國92年11月1日與被上
    訴人簽訂租賃契約（下稱系爭租約)，承租臺北市○○路○
    段339巷12號5樓房屋 (下稱系爭房屋)，約定押租金新臺幣
    （下同）28,000元，每月租金14,000元，為期一年。上訴人
    與其女丁○○住進後，丁○○即於93年1月14日晚上因感染
    塵過敏休克症而休克，爾後並多次休克；乙○○亦於93
    年4、5月間全身發癢而赴醫院急診。迨同年9月1日，因無法
    忍受而終止系爭租約，於同年9月20日另外租屋。被上訴人
    明知系爭房屋因地震龜裂、漏水長霉與壁癌，故意隱瞞漏水
    情事，事後又不修復漏水，已屬無法履約之狀態，依民法第
    225條第1項及第435條規定，上訴人自毋庸給付租金，遂於
    93年7、8月間以口頭向被上訴人之女陳淑儒及被上訴人之配
    偶為解除系爭租約之意思表示，依民法第179條規定，被上
    訴人即應返還押金及已付之10個月租金（原審僅請求8個月
    ），合計168,000元。又被上訴人前開行為，侵害上訴人等
    身體健康，乙○○並因照顧丁○○之故，遭受工作損失
    3,490,667元，利息損失200,642元，治療費用174,128元、
    傢俱損失100,000元，搬家費33,000元等損失；連同精神上
    損失200,000元合計4,198,437元，茲僅請求其不到3分之1，
    即1,673,167元。另丁○○因而支出西醫治療費用9,503元、
    中醫治療費用83,000元、防床罩棉被等增加生活需要
    52,330元、精神上損失200,000元合計344,833元。爰依民法
    第184條第1項前段、第227條、第227條之1之規定，請求被
    上訴人賠償等語（原審為上訴人敗訴判決）。上訴聲明：
    (一)原判決廢棄。(二)被上訴人應給付乙○○1,673,167元，及
    其中168,000元自93年11月1日起；餘1,505,167元自起訴狀
    繕本送達翌日即97年8月1日起，均至清償日止，按年息5%計
    算之利息；被上訴人應給付丁○○344,833元及自起訴狀繕
    本送達翌日起至清償日止，按年息5％計算之利息。(三)願供
    擔保，請准宣告假執行。（上訴人於第一審僅請求被上訴人
    賠償164萬元本息，上訴本院後上訴聲明逾此範圍請求之金
    額，雖屬訴之追加，惟其請求之基礎事實同一，應予准許，
    先此敘明）
二、被上訴人則以：上訴人乙○○看屋3次始決定承租系爭房屋
    ，伊於交付系爭房屋前並請訴外人潘敏雄粉刷屋內客廳天花
    板之油漆，應無屋內龜裂及漏水嚴重之情，93年9月初更為
    上訴人支付抓漏費用2萬元，上訴人生病與系爭房屋並無直
    接因果關係，自無給付不能、不完全給付或侵權行為可言，
    上訴人乙○○無權解除系爭租約。又上訴人乙○○自93年9
    月起即未付租金，雖經伊於93年10月23日函催其給付租金，
    並請於93年10月30日租期屆滿時搬離，然上訴人乙○○仍未
    給付此2個月租金，且任意將鑰匙置放於大門信箱，直至鄰
    居發現，伊始知上訴人業已搬離，其請求返還已付押金及租
    金，顯無理由等語，資為抗辯。答辯聲明：上訴及追加之訴
    均駁回。
三、上訴人主張：系爭房屋漏水，致屋內滋生霉菌、塵，造成
    上訴人母女罹病。系爭房屋不堪居住，除應依不當得利返還
    已付押金及租金外，並依不完全給付、侵權行為規定請求損
    害賠償等情，無非據其提出租約、診斷書、照片、檢驗報告
    為論據 (見原審店簡卷第6至17頁、原審卷第62頁、本院第8
    0、81頁)。依上開診斷書及檢驗報告固可知上訴人母女因皮
    膚對塵過敏生病，然家居塵之生長溫床為一般人之床墊
    、被套、枕頭、地毯及日常個人衣物等物品，此為眾所周知
    （見上訴人提出本院第60-61頁雅虎網頁），而此等物品既
    非被上訴人所提供，原難認係被上訴人出租系爭房屋所致。
    塵生長環境，縱如上訴人引據雅虎網頁所載「霉菌、塵
    等在高溫高濕環境下會快速增殖，進行引發疾病」「屋內高
    濕度，霉菌在屋內滋生，胞子易飄進人體內造成疾病」等媒
    體報導非虛（見本院第58頁），然上訴人母女並非終日不離
    系爭房屋，何能謂捨系爭房屋外別無致病之肇因。況所謂過
    敏反應乃指身體於第二次接觸過敏原後產生之傷害身體之反
    應，即通常原先體內已接觸過敏原，此醫學常識亦為眾所皆
    知 (見店簡卷第13頁），若非原先體內已接觸、留存過敏原
    傷害因素，當無於第二次接觸過敏原後所產生傷害身體之反
    應；上訴人丁○○固於93年1月14日因對塵過敏休克，然
    其體內原先何時曾接觸過敏原，並未據提出證明，亦難謂全
    係本件租賃期間被上訴人出租系爭房屋所致。按出租人應以
    合於所約定使用、收益之租賃物交付承租人，並應於租賃關
    係存續中保持其合於約定使用、收益之狀態，民法第423 條
    固著有明文。惟所謂合於約定之使用、收益之狀態，應以當
    事人間於訂立契約時所預設之共識為其認定標準；非以單方
    主觀上認知為準。經查兩造所訂之租約書就系爭房屋之使用
    收益之方法、目的並未特別約定；而依租約書上訴人手寫特
    約事項記載：客廳牆壁暨房間頂頭掉落漆整修，燈具（客廳
    、臥房）整修清理，浴室整修清洗，陽台等清洗等文義，亦
    僅可推知系爭房屋係供住家使用，並未約定系爭房屋需保持
    「無塵」狀態供上訴人使用，自難謂被上訴人出租系爭房
    屋未合於所約定使用收益之狀態。且被上訴人於交屋供上訴
    人使用前既曾令第三人潘敏雄粉刷部分內牆，此為上訴人所
    不爭（見本院第14、23頁）；租賃期間，雖有上訴人所提出
    上開照片 (見店簡卷第9、17頁）屋頂油漆掉落牆長壁癌之
    現象，然此業經證人甲○○就上訴人所租系爭房屋修復，亦
    經證人甲○○證稱屬實，復有證人甲○○所開立「房東陳太
    太」之收據可稽（原審卷第48頁)；證人甲○○同時亦證稱
    ：伊整修系爭房屋時，並無不適感覺，因伊無過敏體質等語
    無訛（見本院第95頁背面），非惟可見被上訴人於租賃關係
    存續中仍保持其合於約定使用、收益之狀態；亦足見油漆掉
    落壁癌是否對人造成不適，乃因人而異。況上訴人於退租後
    ，系爭房屋經被上訴人出租他人使用，房屋現況已非從前，
    此為上訴人所不爭（本院第99頁背面），上訴人母女皮膚對
    塵過敏之原因是否為系爭房屋屋頂受潮油漆掉落牆長壁癌
    滋生霉菌、塵所致，已無從檢測。被上訴人既抗辯無因果
    關係（原審卷第113頁），上訴人亦未就此舉證以實其說，
    尚難單以系爭房屋之屋頂受潮油漆掉落牆長壁癌即遽認為係
    上訴人母女皮膚對塵過敏等致病之原因。
四、次查上訴人乙○○所承租系爭房屋，約定租期自92年11月1
    日起至93年11月1日止，已付押金28,000元，租金每月14,
    000元，乙○○已按月給付至93年9月1日始未再給付等情，
    為兩造所不爭執 (見店簡卷第6-8頁)。依前所述，系爭房屋
    既無不合於所約定使用收益之狀態。承租人乙○○自有給付
    租金義務，被上訴人依約收取租金自無不當得利可言；按租
    賃物為房屋或其他供居住之處所者，如有瑕疵，危及承租人
    或其同居人之安全或健康時，承租人雖於訂約時已知其瑕疵
    ，或已拋棄其終止契約之權利，仍得終止契約，民法第424
    條固定有明文。惟須租賃物係房屋或其他供居住之處所而確
    有瑕疵，且其瑕疵危及原告或其同居人之安全或健康時，承
    租人始得單方終止系爭租賃契約。上訴人雖主張曾提前以口
    頭解除、終止租約，然被上訴人否認其事，微論上訴人並未
    證明其已因瑕疵危及健康而終止系爭租約，且系爭房屋屋頂
    油漆掉落牆長壁癌之現象，於93年9月間業經證人甲○○修
    復，亦如前述，而乙○○於93年10月20日以存證信函寄發「
    確認暨聲明函」予被上訴人亦自承：「其實，自八月...
    不住該處，... 女兒十月曾經回去拿東西，... 所以特此再
    次告知，我們暫時無法即刻搬走」等語（原審卷第16-17頁
    ），顯見上訴人於93年10月20日尚未交還系爭房屋，則被上
    訴人於93年10月23日回函否認該「確認暨聲明函」之事實，
    並主張：所欠93年9月、10月份租金保證金抵繳房租等語（
    原審卷第46-47頁），即非無稽。是上訴人乙○○依不當得
    利請求返還已付押金28,000元，亦非有據。
五、因故意或過失，不法侵害他人之權利者，負損害賠償責任。
    民法第184條第1項前段規定甚明。查系爭房屋訂約時僅表明
    係供住家使用，並未特約系爭房屋需保持「無塵」狀態供
    上訴人使用；且依一般社會常情房屋租賃亦無人要求需保持
    「無塵」狀態，亦無任何法令盡止「有塵」之房屋不得
    出租供住家使用；被上訴人於交屋前既曾令人就系爭房屋粉
    刷清理；租賃期間，亦曾命人整修上訴人所租屋頂油漆掉落
    牆長壁癌之現象，則被上訴人於租賃關係存續中應已善盡其
    保持合於約定使用、收益狀態之義務，即無何過失行為或故
    意可言，縱租賃期間系爭房屋有室內屋頂受潮油漆掉落牆長
    壁癌之現象，亦難謂被上訴人係故意或過失不法侵害上訴人
    之權利。次按因可歸責於債務人之事由，致為不完全給付者
    ，債權人得依關於給付遲延或給付不能之規定行使其權利，
    民法第227條第1項定有明文。所謂給付不能，係指依社會通
    常觀念，債務人應為之給付，不能依債務本旨實現者而言。
    出租人固負有提供合於約定使用目的租賃物之義務，惟系爭
    房屋訂約時僅表明供住家使用，並未約定系爭房屋需保持「
    無塵」狀態供上訴人使用。本件微論上訴人退租後，旋於
    94年7月間即就系爭房屋出租予第三人，有被上訴人提出照
    片可佐（原審卷第118-119頁），足見被上訴人交付系爭房
    屋依社會通常觀念仍可供住家使用，自難謂租約客觀上有給
    付不能之情事。尚難以系爭房屋室內屋頂油漆掉落牆長壁癌
    ，即謂被上訴人出租系爭房屋未合於所約定使用收益之狀態
    ，有給付不能之情事。上訴人民法第184條第1項前段、第22
    7條第1項規定請求賠償，殊嫌無據。
六、綜上所述，上訴人前開主張，洵不足採。從而，上訴人乙○
    ○依不當得利請求被上訴人返還已付押金及租金168,000元
    及利息，自屬無據。上訴人本於不完全給付、侵權行為規定
    請求被上訴人給付乙○○1,505,167元及利息，請求被上訴
    人給付丁○○344,833元及利息，均無理由，不應准許。其
    假執行之聲請亦失所附麗，應併予駁回。原審就164萬元本
    息部分為上訴人敗訴之判決，及駁回其假執行之聲請，尚無
    不合。上訴論旨指摘原判決不當，求予廢棄改判，為無理由
    ，應予駁回。逾164萬元本息部分上訴人所為追加之訴，亦
    屬無據，非法所許，應予駁回。
七、本件事證已臻明確，兩造其餘攻擊防禦方法及未經援用之證
    據，經審酌後核與判決結果不生影響，爰不一一論述，附此
    敘明。上訴人其餘調查證據之聲請，亦無必要，併此敘明。
八、據上論結，本件上訴追加之訴均無理由，依民事訴訟法第44
    9條第1項、第78條，判決如主文。
中    華    民    國    98    年    5    月    26    日
                  民事第十庭
                      審判長法  官  黃豐澤
                            法  官  蕭艿菁
                            法  官  吳謀焰
正本係照原本作成。
如不服本判決，應於收受送達後20日內向本院提出上訴書狀，其
未表明上訴理由者，應於提出上訴後20日內向本院補提理由書狀
（均須按他造當事人之人數附繕本）上訴時應提出委任律師或具
有律師資格之人之委任狀；委任有律師資格者，另應附具律師資
格證書及釋明委任人與受任人有民事訴訟法第466條之1第1項但
書或第2項（詳附註）所定關係之釋明文書影本。
中    華    民    國    98    年    5     月    27    日
                            書記官  鄭淑昀
附註：
民事訴訟法第466條之1（第1項、第2項）：
對於第二審判決上訴，上訴人應委任律師為訴訟代理人。但上訴
人或其他法定代理人具有律師資格者，不在此限。
上訴人之配偶、三親等內之血親、二親等內之姻親，或上訴人為
法人、中央或地方機關時，其所屬專任人員具有律師資格並經法
院認為適當者，亦得為第三審訴訟代理人。

司法院資訊處製作；財團法人民間司法改革基金會備份。
